臺灣臺東地方法院刑事判決　　　　　　　98年度交訴字第22號
公　訴　人　臺灣臺東地方法院檢察署檢察官
被　　　告　劉家豪
指定辯護人　本院公設辯護人丁經岳
上列被告因殺人未遂等案件，經檢察官提起公訴（98年度偵字第
1874號），本院判決如下：
    主  文
劉家豪犯不能安全駕駛動力交通工具罪，處拘役肆拾伍日。又殺
人未遂，處有期徒刑貳年。緩刑伍年。
    犯罪事實
一、劉家豪於民國98年10月7日凌晨2時35分許，在臺東縣臺東市
    ○○路221號（起訴書誤載為223號）磨坊小築卡拉OK店內與
    其妹劉嘉盈及友人陳冠宇、潘金福、豊志龍等人餐敘結束後
    ，因少年蘇○琦、葉○良及羅○玟率劉國賢等人騎乘機車前
    往上開地點尋釁，並下車分別以徒手、持刀與安全帽等方式
    攻擊當時正在店外聊天之陳冠宇、潘金福及劉家豪等人（上
    開少年另由本院少年法庭調查中，劉國賢則另由本院審理中
    ）。
二、劉家豪為親自前往報警處理，雖可預見其於餐敘中飲用啤酒
    3瓶後，已達不能安全駕駛動力交通工具之程度，竟仍基於
    不能安全駕駛動力交通工具仍駕駛之故意，於同日凌晨2時
    50分許，駕駛車號2190-WV號汽車，沿同市○○路前往臺東
    縣警察局臺東分局中興派出所（設臺東縣臺東市○○路373
    號）報案，並於報案後旋即再度駕駛上開汽車，沿同路返回
    前開衝突現場。
三、惟劉家豪因未戴眼鏡，致誤認當時在慢車道上正欲騎機車離
    去之豊志龍、陳冠宇、潘金福及劉嘉盈等人為先前尋釁攻擊
    之人，其為嚇阻並驅趕上開人等離開現場以防免豊志龍、陳
    冠宇、潘金福及劉嘉盈等人繼續遭受攻擊，雖可預見若駕車
    朝人群疾駛，將可能導致他人因遭撞擊而死亡，竟仍基於縱
    造成他人死亡亦不違反其本意之殺人故意，駕駛上開汽車逆
    向駛入對向車道，並朝位於慢車道上之豊志龍、陳冠宇、潘
    金福及劉嘉盈等人疾駛，進而撞及上開四人，以致豊志龍受
    有左膝膕動靜脈血管損傷、左膝蓋開放性傷口合併左脛骨近
    側骨折等傷害，並因左下肢截肢而受有毀敗左下肢機能之重
    傷害；陳冠宇則受有臉部多處裂傷、下頷骨骨折及右肩與臀
    部多處深部裂傷等傷害；潘金福則受有頭部外傷蜘蛛膜下腔
    出血、顏面骨骨折、左脛腓骨閉鎖性骨折及身體（除左胸及
    左上臂以外）多處裂傷等傷害；劉嘉盈則受有胸壁及腹壁挫
    傷等傷害，並均因送醫急救而倖免於難，因而未遂。
四、其後為警獲報前往現場處理，並測得劉家豪呼氣酒精濃度值
    為每公升0.50毫克，始進而循線查悉上情。
五、案經豐志龍、潘金福訴由臺東縣警察局臺東分局報請臺灣臺
    東地方法院檢察署檢察官偵查起訴。
    理  由
一、證人豊志龍、陽慧琳及李沼駿於警詢中之證述、證人陳冠宇
    、潘金福及王天真於警詢及偵查中之證述、臺東縣警察局臺
    東分局99年12月2日信警偵字第0990007108號函所附之職務
    報告、行政院國軍退除役官兵輔導委員會臺東榮民總醫院精
    神鑑定報告書、財團法人佛教慈濟綜合醫院診斷證明書、馬
    偕紀念醫院臺東分院乙種診斷證明書、同院99年12月3日馬
    院東醫乙字第0990010912函及100年1月19日馬院東醫乙字第
    0990012083號函、刑案現場測繪圖、誠銘眼鏡行(9 9)誠字
    第007號函及被告配戴眼睛之相關資料等證據，業經當事人
    及辯護人於審判程序同意作為證據，本院審酌上開證據作成
    時之外部環境及附隨條件，認並無不可信之特別情況，且為
    證明本件犯罪事實之存否所必要，應屬適當，依刑事訴訟法
    第159條之5第1項之規定，得為證據。
二、訊據被告固不否認於98年10月6日晚上11時許至7日凌晨2時
    許，在臺東縣臺東市○○路221號磨坊小築卡拉OK店內與其
    妹及友人進行餐敘，並於飲用啤酒後開車，且呼氣之酒精濃
    度值為每公升0.50毫克；而於同年月7日凌晨2時35分許，其
    與潘金福、陳冠宇等人在店外遭人以徒手、持刀與安全帽等
    方式攻擊，其並駕駛車號2190-WV號小客車沿臺東縣臺東市
    ○○路前往中興派出所報案，並駕車沿同路返回現場，而後
    逆向駛入對向車道，撞及正欲騎機車離去之豊志龍、陳冠宇
    、潘金福及劉嘉盈等人，造成豊志龍受有膝膕動靜脈血管損
    傷、左膝蓋開放性傷口合併左脛骨近側骨折等傷害，並因左
    下肢截肢而受有毀敗左下肢機能之重傷害；陳冠宇則受有臉
    部多處裂傷、下頷骨骨折及右肩與臀部多處深部裂傷等傷害
    ；潘金福則受有頭部外傷蜘蛛膜下腔出血、顏面骨骨折、左
    脛腓骨閉鎖性骨折及身體（除左胸及左上臂以外）多處裂傷
    等傷害；劉嘉盈則受有胸壁挫傷等傷害；亦不否認其飲酒後
    開車可能與平常開車有所差別，且開車衝撞人可能致人於死
    等情。惟矢口否認有何不能安全駕駛動力交通工具及殺人未
    遂犯行，並辯稱：伊於案發當日雖有飲酒，然呼氣酒精濃度
    值低於司法實務向來所採認之每公升0.55毫克之標準；且當
    日所配戴之眼鏡因遭毆打而掉落現場，以致於開車未戴眼鏡
    ，加上當時情況混亂，方一時緊張失控而未踩到煞車，並非
    飲酒造成撞傷之結果。又伊係因警察於報案後並未至現場，
    方以開車之方式嚇阻對方，以期對方不再繼續毆打並砍殺其
    妹及朋友等人；且於開車嚇阻時亦有鳴示喇叭以提醒對方注
    意，並無撞死對方之意思云云。然查：
(一)刑法第185條之3所謂「不能安全駕駛」，係抽象危險犯，並
    不以發生具體危險為必要，對於呼氣酒精濃度已達每公升0.
    55亳克以上，肇事率為一般正常人之10倍，認為已達不能安
    全駕車之標準，此有法務部88年5月18日法(88)檢字第00166
    9號函在卷可稽，應認係絕對不能安全駕駛動力交通工具之
    判斷標準（見本院卷二第86頁）。且就醫學文獻所知，酒精
    對人體造成之影響，於呼氣時酒精濃度達每公升0.25亳克即
    會輕度中毒，造成輕度協調功能降低；呼氣酒精濃度達每公
    升0.5亳克時，屬輕至中度中毒症狀，出現反應較慢、感覺
    減低、影響駕駛之狀況；呼氣酒精濃度達每公升0.75毫克時
    ，將造成思考、個性及行為改變；呼氣酒精濃度達每公升
    1.0 毫克時，將造成步態不穩、噁心嘔吐及精神混惑不清晰
    ，此亦有行政院國軍退除役官兵輔導委員會臺北榮民總醫院
    88年8月5日（88）北總內字第26868號函附卷可參（見本院
    卷二第87頁）。
(二)被告於99年10月7日凌晨3時40分許所測得之呼氣酒精濃度值
    ，雖僅為每公升0.50毫克（見警卷第7頁所附之臺東縣警察
    局道路交通事故當事人酒精測定紀錄表），惟架設於正氣路
    與傳廣路口之監視攝影機，係約於凌晨2時51分拍攝被告第
    一次駕車離開臺東縣臺東市○○路221號磨坊小築前；而架
    設於新生路及博愛路口之攝影機，則約於凌晨2時52分許拍
    攝被告駕車抵達派出所（見警卷第27頁），故參酌上開證據
    ，堪認被告係於99年10月7日凌晨2時50分許，駕駛車號2190
    -WV號小客車，沿臺東縣臺東市○○路前往中興派出所報案
    。準此，被告既係於同日凌晨2時50分許駕駛上開小客車，
    則其當時之呼氣酒精濃度值應為每公升0.566毫克（計算式
    詳見本院卷二第66-69頁所附之臺東縣警察局臺東分局99年
    12月2日信警偵字第0990007108號函所附之職務報告與說明
    資料），已逾每公升0.55毫克之絕對不能安全駕駛動力交通
    工具之標準。佐以證人陳冠宇於本院審理中具結證稱：被告
    有喝酒，他的狀況沒有很好，因為他講話的口氣有點含糊不
    清，所以我判斷他的狀況不好，因此在店內我有提議要幫他
    開車等語（見本院卷二第18頁）；而證人王天真於審理中亦
    具結陳稱：於警詢中說被告有酒醉，是因為被告看起來走路
    有點歪歪的，也就是走路不穩定、會左右搖擺，所以才會說
    他有一點酒醉等語（見本院卷二第42頁反面）；及行政院國
    軍退除役官兵輔導委員會臺東榮民總醫院（下稱臺東榮民總
    醫院）之鑑定意見亦認：被告於飲酒後注意力有顯著差異，
    容易出錯；而被告己身或旁人雖不察其有步態不穩或說話含
    糊不清之表現，但從是複雜動作與駕駛能力變差卻無庸置疑
    等語（見本院卷二第9-10頁），堪認被告於於同日凌晨2時
    50分許駕駛上開小客車時，已達不能安全駕駛動力交通工具
    之程度。故被告辯稱其呼氣酒精濃度值低於每公升0.55毫克
    ，並無不能安全駕駛動力交通工具之情形等語，殊嫌無據，
    尚非可採。
(三)被告於99年10月7日凌晨2時50分許，因少年蘇○琦、葉○良
    及羅○玟率等人率眾騎乘機車前往磨坊小築卡拉OK店尋釁，
    並下車分別以徒手、持刀與安全帽等方式攻擊當時正在店外
    聊天之證人陳冠宇、潘金福及其本人，遂駕駛車號2190-WV
    號汽車前往報警處理，並於報警後沿新生路逆向朝當時正在
    店外慢車道上發動機車之證人豊志龍、正欲上車之證人潘金
    福、及在旁等待之證人陳冠宇及劉嘉盈疾駛，並撞及上開四
    人。而當時少年蘇○琦、葉○良及羅○玟等攻擊被告之人已
    離開現場，且證人豊志龍亦因遭受汽車撞擊而受有左膝膕動
    靜脈血管損傷、左膝蓋開放性傷口合併左脛骨近側骨折等傷
    害，並因左下肢截肢而受有毀敗左下肢機能之重傷害；劉嘉
    盈則受有胸壁及腹壁挫傷等傷害等情，不僅業經證人豊志龍
    、潘金福、陳冠宇及當天同在現場餐敘之王天真等人於警詢
    、偵查及本院審理中證述綦詳（見警卷第9-10頁；偵卷第14
    -16頁、19-21頁、25-27頁、47及49頁；本院卷一第141 頁
    正反面、142頁反面-144頁、145頁反面、147頁反面-149 頁
    、197頁正反面、200-201頁；本院卷二第15頁反面及40頁）
    ，且與證人即當天同在現場餐敘之陽慧琳及李沼駿於警詢、
    及王琮浩、田音惟於審理中結證之情節相符（見警卷第11-1
    6頁；本院卷二第34頁反面-39頁、43頁反面-44頁），復有
    財團法人佛教慈濟綜合醫院診斷證明書足資佐證（見偵卷第
    17 -18、34頁），並經本院勘驗磨坊小築卡拉OK店旁之監視
    錄影畫面後屬實（見本院卷一第111頁反面-112頁），另有
    刑案現場測繪圖、監視錄影畫面翻拍照片及刑案現場勘查採
    證照片等證據在卷可佐（見警卷第26-5 0頁），足認被告此
    部分之自白（見本院卷一第18頁；第90- 93及95頁反面警詢
    錄音勘驗筆錄；第107-110頁反面偵訊錄音勘驗筆錄）與事
    實相符。
(四)至於公訴人雖認證人陳冠宇因遭被告撞及受有背部、右肩及
    臀部多處深部裂傷、肌肉斷裂、低血容積休克、臉部多處裂
    傷及下頷骨骨折等傷害；證人潘金福則受有頭部外傷蜘蛛膜
    下腔出血、顏面骨骨折、左脛腓骨閉鎖性骨折及身體多處裂
    傷等傷害，並提出馬偕紀念醫院臺東分院乙種診斷證明書以
    資為證（見偵卷第24、28頁）。惟依馬偕紀念醫院臺東分院
    99 年12月3日馬院東醫乙字第0990010912函所示，證人陳冠
    宇於98年10月7日入院急救時，其背面傷口依專業判斷應為
    利刃揮砍所致，且是由他人所造成；依同院100年1月19日馬
    院東醫乙字第0990012083號函所示，證人潘金福左胸及左上
    臂傷口切口整齊，應遭利刃所為（見本院卷二第71、89頁）
    。故證人陳冠宇及潘金福因遭被告撞及所受之傷害，除臉部
    多處裂傷、下頷骨骨折及右肩與臀部多處深部裂傷；及頭部
    外傷蜘蛛膜下腔出血、顏面骨骨折、左脛腓骨閉鎖性骨折及
    身體（除左胸及左上臂以外）多處裂傷等傷害外，其餘傷害
    應非被告之行為所致。
(五)又汽車之結構完整、質地堅硬，對於人之生命所帶來之危險
    性，並不亞於槍砲、刀械等一般普遍認知可供剝奪生命使用
    之器械。換言之，駕駛汽車高速朝人體行駛，如同持用槍枝
    朝人體射擊子彈，都將可能對於人之身體機能造成相當之破
    壞而致生死亡結果。尤其，汽車之車身龐大、質量非低，不
    僅不易受到人為技術或自然環境之干擾而輕易擊中目標物，
    且在一定之速度下所具有之動能亦不遜於已擊發之子彈，並
    能輕易對於人體造成大面積、深入肌肉、筋骨及內臟等不同
    於子彈所能造成之穿透性或爆裂性、但卻同樣足以破壞維生
    系統之傷害。因之，汽車固然可供載運人員及運送貨物而對
    生活帶來相當之便利，惟如非用於正途而持以攻擊他人，自
    取得便利性、技術需求性及破壞可能性等層面觀之，皆足以
    成為不遜於槍砲、刀械等殺傷他人之工具。從而，駕駛汽車
    朝他人疾駛將可能導致他人因遭撞擊而死亡等節，應為一般
    理性之第三人依其日常生活之經驗所得輕易預見，而屬經驗
    上之定則。準此，參酌上開經驗法則，並衡酌被告自中興派
    出所返回現場時之車速非慢（見偵卷第47頁；本院卷一第11
    2頁、141頁反面、143頁反面及148頁；本院卷二第41頁，證
    人王天真、劉嘉盈於偵查及本院審理中之結證，及上開監視
    錄影畫面之勘驗筆錄），甚至已達時速70公里之高速（見本
    院卷二第35頁反面，證人王琮浩於本院審理時之結證），並
    逆向駛入對向車道朝位在慢車道上之人員疾駛；並佐以被告
    駕駛之汽車駕駛座前方擋風玻璃有大範圍破裂並沾有血跡、
    左前方車頭及保險桿嚴重破損、駕駛座旁後照鏡折斷及左方
    引擎蓋上有大量血跡噴痕等情（見警卷第37-39、47及50頁
    所附之現場勘查照片）；及其亦自承對於開車衝撞人可能致
    人於死等節亦有所預見，堪認被告於踩下油門並逆向駛入對
    向車道之時，應可預見此一行為將可能造他人因遭撞擊而死
    亡之結果。故其於行為時具有殺人之未必故意等情，應堪認
    定。
(六)至辯護人雖以：被告當時開車駛近之目的，係誤以為朋友仍
    遭對方毆打而欲前往嚇阻，且過程中有鳴按喇叭提醒在場之
    人注意，加上開車當時並無配戴眼鏡，且因夜晚天色昏暗，
    導致視線不佳，復因遭圍毆而處於驚慌失措之狀態，故在慌
    亂間未踩到煞車，並非蓄意撞上朋友。且被告於發現實情後
    跪地痛哭，顯見此次碰撞實乃出於被告之意外。末以，被告
    既係誤以為朋友仍遭對方毆打，方欲以駕車之方式嚇阻對方
    住手，避免朋友繼續受到傷害，故其主觀上應處於誤想正當
    防衛之狀態而不具有殺人之故意等語。然而：
  1.姑且不論辯護人所稱「駛近」一詞，是否意味被告當時以相
    當緩慢之速度接近現場人員，而與前開證人證述之情節及本
    院之監視錄影畫面勘驗內容大相逕庭。刑法所謂之犯罪「故
    意」，不論係第14條第1項所規定之直接故意，或同條第2項
    所規定謂之間接故意（或稱未必故意），皆係以行為人對於
    構成犯罪之事實（即不法侵害事實）有所預見（或知悉）為
    其核心概念，而與所謂「蓄意」或「意圖」係指行為人以犯
    罪行為之作成為其行為目的有所不同。從而，被告於行為時
    對於如駕駛汽車朝他人疾駛，將可能導致他人因遭撞擊而死
    亡等節既有所預見，自不能諉稱不具有殺人之故意，而將「
    故意殺人」與「蓄意殺人」或「意圖殺人」混為一談。至於
    行為人之行為動機是否良善，更非據以判斷行為人對於犯罪
    事實之發生有無預見之要素，至多僅為法院科刑時所應審酌
    之事項之一，此觀刑法第57條第1款之規定自明。故辯護人
    及被告辯稱其係為嚇阻對方住手，並無置對方於死地之意等
    語，顯係將犯罪「故意」與行為「動機」混為一談，殊難採
    認。
  2.又依證人劉嘉盈及王琮浩於本院審理時之結證，固堪認被告
    於駕駛汽車逆向朝證人豊志龍等4人疾駛時有鳴按喇叭等情
    （見本院卷一第141頁反面、本院卷二第36、37頁反面），
    惟此等情節僅能證明被告於行為時並不具有殺人之意圖，尚
    不足以否定被告於行為時，對於如駕駛汽車朝路邊之人群疾
    駛，將可能導致他人因遭撞擊而死亡等節有所預見。否則，
    如認被告有鳴按喇叭即可評價為被告不具有殺人之故意，無
    異容任駕車衝撞他人，而將死亡之風險轉嫁由他人承擔；亦
    即將死亡結果之發生與否，繫於他人（如本件之被害人豊志
    龍等4人）能否聽到喇叭聲並及時做出反應，而非責由行為
    人（如本件被告）是否放棄踩下油門（放棄行為之實行）、
    或鬆開油門（中止行為之實行）、抑或及時踩住煞車（防止
    結果之發生）。而此由證人豊志龍、潘金福、陳冠宇及王天
    真等人於本院審理時均具結證稱並未聽到汽車鳴按喇叭的聲
    音等節（見本院卷一第197頁反面、198頁反面、200、201及
    202頁正反面；本院卷二第16頁反面及41頁），更足徵被告
    是否鳴按喇叭與其行為是否具有致死之危險性本屬二事，故
    尚難僅憑其駕車之過程中有鳴按喇叭等節，遽認其於行為時
    不具有殺人之故意。
  3.再者，姑且不論被告及辯護人辯稱被告於駕車疾駛之途中曾
    有意煞車等節，及被告辯稱當時是朝他們的右手邊很快開過
    去，不是要直接撞人等節，並無任何證據以資佐證（依監視
    錄影畫面之勘驗結果，被告所駕駛之汽車於行進時並無煞車
    之跡象；而證人王琮浩及王天真皆證稱被告並未踩煞車或並
    未聽到煞車聲等語；而證人劉嘉盈更證稱被告本來車速不快
    ，然後突然變快等語，見本院卷一第112、141頁反面、143
    頁反面及148頁；本院卷二第36、38頁反面-39頁及41頁。而
    由被告之車損狀況及引擎蓋上之血跡，亦難認其只是要從現
    場人員的右手邊開過去嚇人而已，見警卷第37-39、47 及50
    頁所附之現場勘查照片）。縱認被告於疾駛之途中確曾有意
    踩煞車，或本係欲朝在場人員之身旁經過等節，惟此等情節
    亦僅能證明被告並無致人於死之意圖，尚不足以否定被告於
    行為時，對於如駕駛汽車朝路邊之人群疾駛，將可能導致他
    人因遭撞擊而死亡等情有所預見。換言之，如容許此種將死
    亡之風險繫於被告駕駛技術之良窳、對於距離之掌握感及其
    神經反應速度快慢之行為，無異肯定被告得以拿他人之生命
    來冒險，而此種漠視他人生命法益保護之行為，正為刑法所
    欲禁止之殺人行為態樣之一。從而，尚難僅憑被告主觀上有
    煞車之意思及欲從在場人員之身旁近距離疾駛而去之情，遽
    認其於駕車朝路邊人群疾駛時不具有殺人之故意。
  4.至於所謂誤想正當防衛，係指行為人（即防衛人）之行為在
    客觀上並不符合正當防衛之要件，惟其主觀上誤以為其行為
    係屬正當防衛而言，亦即：(1)客觀上並無現在不法侵害情
    狀之存在，惟行為人於行為時，主觀上誤以為有該侵害情狀
    之存在，並誤以為所採取者係必要之防衛行為；或(2)客觀
    上雖有現在不法侵害情狀之存在，而行為人於行為時亦認知
    該侵害情狀之存在，惟誤以為其所採取者係必要之防衛行為
    。此時，因行為人主觀上所認知者，係合於正當防衛要件之
    事實，故其行為不具有犯罪之故意（參最高法院29年上字第
    509號判例意旨）。
  5.因此，被告之雙眼既患有近視及散光，並有配戴眼鏡（右眼
    近視125度、散光150度，左眼近視175度、散光150度，見本
    院卷一第181-182頁誠銘眼鏡行(99)誠字第007號函及被告配
    戴眼睛之相關資料）。而其所配戴之眼鏡於發生衝突之過程
    中掉落，因而其於駕車前往中興派出所報案時，並未配戴眼
    鏡等情，除經證人劉嘉盈、潘金福、王琮浩於本院審理時證
    述綦詳外（見本院卷一第144頁反面及199頁；本院卷二第35
    頁），亦有監視器錄影畫面勘驗筆錄在卷可佐（見本院卷一
    第112頁），堪認屬實。又依上開監視錄影畫面所示，被告
    係於2時59分25秒駕車離開現場，沿新生路往博愛路方向開
    車；於3時00分57秒至3時01分08秒，可見遠方有明顯燈光，
    自畫面那頭（即新生路南往北方向）快速接近，且係在逆向
    道快速接近，車子行進時無煞車跡象；而於3時01分09秒至1
    0秒，被告駕駛之車輛朝站在店門口之友人衝撞等情，有本
    院勘驗筆錄在卷可稽（見本院卷一第112頁）；佐以證人即
    值班警員吳光華於審理時具結證稱：從磨坊小築到派出所差
    不多一、二分鐘就可以到了等語（見本院卷一第134頁），
    堪認被告於離開衝突現場並前往中興派出所報案後，未及2
    分鐘即再度駕車返回現場。
  6.從而，參酌被告、陳冠宇及潘金福等人在磨坊小築卡拉OK店
    外確實有遭受攻擊；及其往返於衝突現場與中興派出所之時
    間相當短暫，且駕車返回磨坊小築卡拉OK店的途中，並未配
    戴眼鏡，而無法於夜間清晰辨別車輛前方之人物、景致等情
    ；並佐以證人吳光華於審理時具結證稱：被告當時很緊張來
    派出所值班台說他們被人打、被人砍，請求警方過去處理；
    被告一進來真的是很緊張的樣子，就很緊張、非常緊張，一
    直要我們警方過去幫他處理事情等語（見本院卷一第128頁
    ），堪認被告於駕車返回磨坊小築卡拉OK店時，確有可能誤
    認當時在路旁正欲騎機車離去之豊志龍、陳冠宇、潘金福及
    劉嘉盈等人為先前尋釁攻擊之人，而誤以為上開人等遭受不
    法侵害之情狀現尚存在。然而，衡酌被告當時尚能採取諸如
    ：恫稱警察已前來處理，或順向駛經過衝突現場並朝在場之
    人大聲鳴按喇叭等其他侵害較為輕微之防衛手段，尚難認被
    告採取駕駛汽車朝人群疾駛之方式係屬必要之防衛行為。
  7.準此，被告主觀上雖誤以為有該侵害情狀之存在，惟因其所
    採取者並必要之防衛行為，且被告對此亦有所預見，基於上
    開說明，自難認被告駕駛汽車並逆向朝路邊之人群疾駛之行
    為係屬「誤想正當防衛」。故辯護人辯稱：被告主觀上應處
    於誤想正當防衛之狀態，而不具有殺人之故意等語，尚嫌無
    據，殊難採認。
  8.至證人王天真於警詢中雖證稱：「我想被告還以為對方在現
    場毆打我們那一些人，所以才會用汽車逆向衝撞我們，我想
    他不是故意的。」等語（見警卷第10頁反面），惟此僅係其
    個人意見或推測之詞，並無實際之經驗作為基礎，且復為其
    於審理中所自承（見本院卷二第43頁），故依刑事訴訟法第
    160條之規定，自不得作為證據，附此敘明。
三、綜上所述，被告既已預見其駕駛動力交通工具之能力將因是
    否飲酒而有所差別，竟仍於不能安全駕駛動力交通工具之狀
    態下貿然駕車，故核其就犯罪事實二所為，應成立刑法第18
    5條之3不能安全駕駛動力交通工具罪。又其既已預見如駕駛
    汽車並逆向朝路邊之人群疾駛，將可能造成他人因遭撞擊而
    死亡之結果；且雖誤認當時在路旁正欲騎機車離去之豊志龍
    等人為先前尋釁攻擊之人，而誤以為上開人等遭受不法侵害
    之情狀現尚存在；惟其既能預見此一行為非屬必要之防衛手
    段，而猶執意踩下油門並逆向駛入對向車道朝陳冠宇等人疾
    駛，雖未致生死亡之結果，然亦造成豊志龍、陳冠宇、潘金
    福及劉嘉盈等人受有前開（重）傷害，則核被告就犯罪事實
    三所為，應成立刑法第271條第2項及第1項之殺人未遂罪。
    又其以一駕車行為，同時撞及豊志龍等四人，應依刑法第55
    條想像競合之規定，從一重殺人未遂罪之法定刑處斷。而其
    所犯上開數罪，犯意各別，行為互殊，應予分論併罰。
四、又被告雖基於殺人之故意，駕駛汽車撞及豊志龍、陳冠宇、
    潘金福及劉嘉盈等人，惟衡酌其目的並非致人於死，主觀上
    之惡性尚非重大，且客觀上亦並未造成人員死亡，而尚難與
    其他殺人既遂之情形等同視之，故就犯罪事實三之部分，爰
    依刑法第25條第2項減輕其刑。其次，雖因被告所採取者並
    非必要之防衛行為，而難認屬得以阻卻主觀犯罪故意之誤想
    正當防衛行為。惟如參酌此類「誤想防衛過當」之行為人亦
    係在可預見得有效保護自己或他人權利之情形下方採取防衛
    行為，主觀上之惡性及其行為之可責性應屬較輕，而與刑法
    第23條但書所定防衛過當之行為人並無不同；且衡酌誤想正
    當防衛之法律效果，亦與刑法第23條前段所規定正當防衛之
    法律效果相當，而皆能阻卻侵害行為之不法性（以最高法院
    29年上字第509號判例意旨為例，係阻卻殺人行為之故意）
    。則在類推適用不至於造成刑罰無可預測性而有違罪刑法定
    原則之前提下，對於「誤想防衛過當」之法律效果，應可類
    推適用刑法第23條但書之規定，而由法院依職權審酌是否減
    輕或免除其刑。因此，衡酌被告係基於防衛之目的而駕車朝
    人群疾駛，其中並無夾雜藉機報復等不良動機；又其雖未能
    選擇其他侵害更小之防衛手段，惟在突遭攻擊而倉皇逃出之
    窘迫情形下，實不宜過度期待能做出正確之抉擇，並對之予
    以過分之苛責等情，爰類推適用刑法第23條但書之規定，就
    犯罪事實三之部分減輕其刑。
五、至臺東榮民總醫院之鑑定意見雖認：被告案發時之精神狀態
    應不致使其喪失辨識其行為違法，或依其辨識而行為之能力
    ，但當時之酩酊狀態（非精神疾病）確實可能造成辨識行為
    違法或依其辨識而行為之能力顯著降低等語（見本院卷二第
    10頁）。惟如參酌該鑑定意見就影響被告違法性辨識能力及
    控制能力之飲酒狀態，同時又認其行為時之酒精濃度應不至
    於高於酒測（見本院卷二第9頁），則其前後判斷已有矛盾
    ，是否可信，尚屬有疑。佐以被告於撞及豊志龍等人後開車
    回到現場，至倒地之友人身旁察看時，似乎驚覺自己撞錯人
    ，拍打地面疑似（筆錄誤載為「一事」）嚎啕懊悔，並跪倒
    在地上哭喊（見本院卷一第112頁正反面監視錄影畫面勘驗
    筆錄）；證人王天真於本院審理時亦具結證稱：被告下車後
    ，我看到他跪下來，然後就說「對不起，我錯了」等語（見
    本院卷二第41頁反面）；與證人即執行巡邏勤務之警員趙為
    正於本院審理時具結證述：當我們詢問被告是否有開車撞人
    時，被告當時很激動的點頭示意，並表示他錯了等語（見本
    院卷二第106頁反面），亦顯見被告尚能清楚判斷其行為之
    是非曲直，而難認其於案發當時對於辨識行為違法或依其辨
    識而行為之能力有顯著降低之情形。故辯護人主張被告有刑
    法第19條第2項所示減輕責任之事由等語，殊嫌無據，尚非
    可採。
六、末以，被告雖稱其於第二次報案及在現場有跟警員表示有撞
    到人等語（見本院卷一第134頁反面-135頁），惟證人即中
    興派出所值班警員吳光華於審理時具結陳稱：被告當時到派
    出所並沒有跟我講過他有開車撞到人的事情；他第二次報案
    的時後只講他朋友被人砍、被人打等語（見本院卷一第128
    頁反面、130頁）；證人即到場處理的備勤警員陳志賢於本
    院審理時則具結陳明：一開始被告只跟我說有一些年輕人毆
    打他們，並沒有主動跟我說是他撞的，是我問王天真後才知
    道豊志龍等人是被告開車撞的，之後我再問被告他才承認他
    開車等語（見本院卷一第136頁正反面）；而證人即到場處
    理之巡邏警員王威文於本院審理時亦具結陳述：當時被告在
    現場並沒有主動向我們表是他是開車撞人的人，後來是因為
    被告走去車上時，我們發現被告情緒不穩定，跟過去看時才
    發現被告的車子有撞擊的痕跡，所以我們就懷疑是被告開車
    撞人的，後來調閱附近路口的監視器，才確定是被告開車撞
    人的等語（見本院卷二第104頁反面）；而證人即到場處理
    之巡邏警員趙為正於本院審理時亦具結證稱：被告在現場並
    沒有主動向我們表示他是開車撞人的人，是因為詢問王天真
    ，我們才知道是被告開車撞擊他的同行友人，後來我們才去
    跟被告確認等語（見本院卷二第106頁反面）。因之，綜合
    證人上開證述，尚難認被告曾向派出所之值班警員表示其曾
    開車撞擊豊志龍等人；及其於現場向警員坦承係其開車撞人
    時，到場處理之警員尚未發覺其為開車撞擊豊志龍等人之行
    為人，自不合於刑法第62條自首減刑之要件。
七、準此，爰審酌被告雖無前科（見本院卷附臺灣高等法院被告
    前案紀錄表），然酒後駕車對於其他用路人生命、身體及財
    產之危險性甚高，已廣為政府宣導及各類新聞媒體業者所報
    導，被告對此既有所預見，竟仍枉顧公眾安全而於飲酒後貿
    然上路，顯見被告漠視法律規定且置他人生命、身體及財產
    之安全於不顧。且其酒精濃度測定值非低，對一般民眾生命
    、身體及財產安全所造成之潛在危險非輕，本應予以相當之
    譴責。又被告既然明瞭其於飲酒後之駕車能力可能有所不足
    ，亦明知高速行駛中之汽車對於人之生命、身體所帶來之危
    險性，竟仍執意於未配戴眼鏡且駕駛能力可能受到酒精影響
    之情形下，選擇高速駕車此一破壞力及殺傷力並不亞於槍砲
    之方式，朝當時位於慢車道之人群疾駛。誠然，如自被告係
    基於救援朋友之目的觀之，似難認其動機惡劣而給予過度之
    苛責，甚而似更應肯定其於逃離現場後，尚能念及在場友人
    之安危而返回現場之表現。惟被告無視當時之視力狀況已難
    以精確辨識目標對象及判斷行車安全距離，亦忽略其當時之
    反應能力已因飲酒等生理因素而無法隨心所欲地駕駛汽車，
    竟仍率然在未清楚辨別現場人別之情形下，不分青紅皂白駕
    駛汽車高速朝位在慢車道之人群駛去，此種率性而為之行為
    心態已屬不當；雖然被告辯稱其有鳴按喇叭、企圖踩煞車、
    及係朝在場人旁邊快速經過，並非直接衝撞等語，惟如前所
    述，其將他人是否得以避免遭到汽車撞擊一事，繫於在場人
    員之聽覺與反應能力、及其個人駕駛技術之良窳、距離之掌
    握與反射神經之快慢，凡此不啻正反應出被告「置他人生死
    於度外」的冒險心態。惟念其係為逃離毆打現場並前往報警
    ，方於飲酒後貿然駕車，尚有情有可原之處；且遭其開車撞
    擊受傷之人，皆係其親屬及同行友人，結果已屬不幸；而此
    一誤撞實情如自被告當時之反應觀之，亦堪認已給予其相當
    之處罰；此外，佐以其已與陳冠宇、潘金福及豊志龍等人達
    成和解，並獲得彼等及其妹劉嘉盈之原諒等一切情狀，量處
    如主文所示之刑。又依刑法第41條第8項規定之反面解釋及
    司法院院字第2769號解釋意旨，爰不另就拘役宣告之部分諭
    知易科罰金之折算標準並定其應執行之刑，附此敘明。
八、又被告未曾因故意犯罪受有期徒刑以上刑之宣告（見本院卷
    附有臺灣高等法院被告前案記錄表），衡酌其於行為時年方
    二十，正值血氣方剛之年歲，在突遭毆擊之狀況下思慮或有
    不周，以致率然採取上開作為，諒應僅係一時失慮致罹刑章
    ，信經此科刑教訓應能其知所警惕而無再犯之虞，故本院認
    前開對其宣告之刑以暫不執行為適當，爰宣告緩刑5年，以
    啟自新。
據上論斷，應依刑事訴訟法第299條第1項前段，刑法第185條之
3、第271條第2項、第1項、第55條、第25條第2項、第23條後段
、第74條第1項前段，刑法施行法第1條之1第1項，判決如主文。
本案經檢察官邱奕智到庭執行職務。
中    華    民    國   100    年    3     月    31    日
                  交通法庭  審判長法  官    陳弘能
                                  法  官    楊峻宇
                                  法  官    簡大倫
以上正本證明與原本無異。
如不服本判決應於收受判決後10日內向本院提出上訴書狀，並應
應敘述具體理由。其未敘述上訴理由者，應於上訴期間屆滿後20
日內向本院補提理由書(均須按他造當事人之人數附繕本)「切勿
逕送上級法院」。
                                  書記官    洪幸如
中    華    民    國   100    年    3     月    31    日
所犯法條：
中華民國刑法第185條之3
服用毒品、麻醉藥品、酒類或其他相類之物，不能安全駕駛動力
交通工具而駕駛者，處 1 年以下有期徒刑、拘役或科或併科 15
萬元以下罰金。
中華民國刑法第271條第1項、第2項
殺人者，處死刑、無期徒刑或 10 年以上有期徒刑。
前項之未遂犯罰之。